臺灣屏東地方法院民事判決
111年度訴字第295號
原      告  楊竣翔  


被      告  李伯寧  
訴訟代理人  陳欽煌律師
複代理人    吳哲華律師
上列當事人間請求返還不當得利事件，本院於民國111年11月23
日言詞辯論終結，判決如下：
    主  文
被告應給付原告新臺幣貳萬伍仟壹佰壹拾貳元，及自民國一一一
年七月三十一日起至清償日止，按週年利率百分之五計算之利息
。
原告其餘之訴駁回。
訴訟費用由被告負擔百分之三，餘由原告負擔。
本判決第一項得假執行。但被告如以新臺幣貳萬伍仟壹佰壹拾貳
元為原告預供擔保，得免為假執行。
    事實及理由
壹、程序部分：
　　按訴狀送達後，原告不得將原訴變更或追加他訴，但擴張或
    減縮應受判決事項之聲明者，不在此限，民事訴訟法第255
    條第1項第3款定有明文。查本件原告起訴時聲明第一、三項
    原為：被告應給付原告新臺幣（下同）64萬4,400元相當於
    租金的不當得利返還及自起訴狀繕本送達被告翌日起至清償
    日止，按週年利率5%計算之利息、被告應返還民國100年至1
    08年原告代墊之房屋稅25,112元；嗣於本院111年10月17日
    言詞辯論期日當庭變更聲明為：被告應給付原告66萬9,512
    元，及自起訴狀繕本送達翌日起至清償日止，按週年利率5%
    計算利息(見本院卷第185頁)，核屬應受判決事項聲明之擴
    張，依據前揭規定意旨，自應准許。
貳、實體部分：
一、原告主張：兩造前為配偶關係，共有1棟坐落於屏東縣○○市○
    ○段000地號土地上、門牌號碼屏東縣○○市○○里○○○街00號之
    房屋(房地面積合計約69.62坪，以下合稱系爭房地)，然被
    告自109年2月獨自佔據使用系爭房地，並於110年5月更換房
    屋門鎖，而無權占有系爭房地，參照好屋網透天厝整棟出租
    行情每坪約500元，被告受有之不當得利應自109年3月起算
    至111年4月，共計26個月，故原告請求被告返還45萬2,400
    元(計算式：69.62*500/2*26=452,400)，及自111年5月後每
    月1萬7,400元相當於租金的不當得利。另被告經營之施樂美
    達公司(統一編號00000000，下稱施樂美達公司)，亦設立在
    系爭房地4樓(面積約8.5577坪)，自105年12月後用以營利迄
    今，未曾給予原告相當於租金之補償，原告仍要每年繳納租
    賃所得稅及水電費等支出，而參照屏東市營業登記行情每坪
    約700元，被告受有之不當得利應自106年1月起算至111年4
    月，共計64個月，故原告請求被告返還19萬2,000元(計算式
    ：8.5577*700/2*64=192,000)，及111年5月後每月3,000元
    相當於租金之不當得利。又房屋稅自100年至108年全由原告
    1人繳納，故原告請求被告返還原告代墊之房屋稅2萬5,112
    元(計算式：【5,527+5,667+5,609+5,551+5,494+5,436+5,5
    78+5,714+5,648】/2=25,112)，為此爰依不當得利之法律關
    係提起本件訴訟。並聲明：㈠被告應給付原告66萬9,512元，
    及自起訴狀繕本送達翌日起至清償日止，按週年利率5%計算
    利息。㈡被告應自111年5月1日起按月給付原告2萬4,000元至
    系爭房地共有物分割確定之日止。
二、被告則以：兩造原共同居住於系爭房地，嗣於104年9月16日
    協議離婚，離婚協議書(下稱系爭協議書)記載「貳、子女監
    護：二、雙方同意離婚後，未成年子女由雙方共同照顧，仍
    共同居住於兩造共有之房屋(地址：屏東縣○○市○○里○○○街00
    號)。」，而被告基於系爭協議書，與未成年子女繼續居住
    於系爭房地，並非無法律上原因，故原告主張不當得利，應
    無理由。且房屋部分每月租金應以6,474元計算基準始為合
    理，原告主張應以每月3萬4,800元計算，顯有違誤。又被告
    經營之施樂美達公司登記地址雖設於系爭房地，惟此為原告
    所同意，故非無法律上之原因等語，資為抗辯。並聲明：原
    告之訴駁回。
三、本件不爭執事項（見本院卷第187、188頁）
　㈠兩造於96年10月24日結婚，104年9月16日兩願離婚，兩造對
    於所生之未成年子女○○○之權利義務行使負擔，於離婚協議
    時約定由原告任之，嗣於111年7月18日則改由被告任之，有
    戶籍資料、系爭協議書、本院111年度家親聲字第84號和解
    筆錄在卷可稽(見本院卷第81、97至98、179至180頁)。
　㈡系爭房地為兩造於99年7月6日共同買受，並於99年7月19日登
    記為兩造共有，應有部分各1/2，有系爭房地登記第一類謄
    本在卷可稽(見本院卷第77至79頁)。
　㈢被告經原告同意於105年12月30日將其所設立之施樂美達公司
    之登記地址登記在系爭房地內，有施樂美達公司公司登記資
    料在卷可參(見本院卷第41頁)。
　㈣原告已繳納100年至108年之系爭房地房屋稅共50,224元，有
    原告○○郵局存摺內頁在卷可參(見本院卷第163至170頁)。
四、得心證之理由
　　本件兩造爭執之點，應在於：㈠原告請求被告給付109年3月1
    日起至111年4月30日止相當於租金之不當得利共452,400元
    ，另請求自111年5月1日起至系爭房地共有物分割確定之日
    止，按月給付17,400元，是否有理？㈡原告以施樂美達公司
    設立於系爭房地內，請求自106年1月1日起至111年4月30日
    止之租金補償共192,000元，另請求自111年5月1日起至系爭
    房地共有物分割確定之日止，按月給付3,000元，是否有理?
    ㈢原告請求被告應返還其代墊之房屋稅25,112元，是否有據?
    茲分述如下：
　㈠原告請求被告給付109年3月1日起至111年4月30日止相當於租
    金之不當得利共45萬2,400元，另請求自111年5月1日起至系
    爭房地共有物分割確定之日止，按月給付1萬7,400元，應無
    理由：
　　原告固以被告於另案提出之家事聲請書狀及兩造間通訊軟體
    LINE對話記錄主張被告有具獨占系爭房地之意圖及事實，惟
    查，兩造自104年9月16日協議離婚後，仍與未成年子女楊承
    翰繼續居住於系爭房地，自109年2月原告自行搬離系爭房地
    ，由被告與未成年子女繼續居住於系爭房地，為原告所不否
    認，而依系爭協議書第2條第2、3項記載：「貳、子女監護
    ：...二、雙方同意離婚後，未成年子女由雙方共同照顧，
    仍共同居住於兩造共有之房屋(地址：屏東縣○○市○○里○○○街
    00號)。三、日後，倘雙方分居二處，致未成年子女未與女
    方同住，男方同意女方得隔週與未成年子女楊承翰會面交往
    ，即：得於每月第一、三週之週六上午十至周日下午五時，
    至子女所在處所與子女會面交往，並得偕同外出同遊、同宿
    。」，有系爭協議書在卷可參(見本院卷第97、98頁)，可知
    原告於兩造離婚時即已協議被告繼續居住使用系爭房地，並
    由兩造共同照顧未成年子女；至原告於109年2月搬離系爭房
    地後，事實上亦由被告擔任主要照顧者，照護扶養未成年子
    女之生活起居，則被告既依照系爭協議書第2條第2項之約定
    ，共同照顧、扶養未成年子女，其占有系爭房地即非無法律
    上原因。
　㈡原告以施樂美達公司設立於系爭房地上，請求自106年1月1日
    起至111年4月30日止之租金補償共19萬2,000元，另請求自1
    11年5月1日起至系爭房地共有物分割確定之日止，按月給付
    3,000元，亦無理由：
　1.按無法律上之原因而受利益，致他人受損害者，應返還其利
    益，民法第179條定有明文。當事人主張有利於己之事實者
    ，就其事實有舉證之責任，民事訴訟法第277條亦有明文。
    次按主張不當得利請求權存在之當事人，對於不當得利請求
    權之成立要件應負舉證責任，即應證明他方係無法律上之原
    因而受利益，致其受有損害（最高法院99年台上字第2019號
    判決意旨可資參照）。民事訴訟如係由原告主張權利者，應
    先由原告負舉證之責，若原告先不能舉證，以證實自己主張
    之事實為真實，則被告就其抗辯事實即令不能舉證，或其所
    舉證據尚有疵累，亦應駁回原告之請求（最高法院17年上字
    第917號判決先例要旨足資參照）。另負舉證責任之當事人
    ，須證明至使法院就該待證事實獲得確實之心證，始盡其證
    明責任。
　2.承前所述，原告於兩造離婚後仍居住於系爭房地，而被告於
    105年12月30日將施樂美達公司之登記地址登記於系爭房地
    ，係經原告同意而為之，復為兩造所不爭執者，則被告以系
    爭房地作為營業場所之用，並非無法律上原因，應無疑義，
    故原告請求相當於租金之不當得利及按月給付相當於不當得
    利之租金，並無理由。又原告雖主張其因被告將施樂美達公
    司設立於系爭房地而增加租賃所得稅及水電費等支出等語，
    惟原告就上開租賃所得稅部分未能舉證證明其受有如何之損
    害；至原告固提出系爭房地109年2月之電費帳單，然如前所
    述，目前除被告以外，尚有兩造之未成年子女共同居住於系
    爭房地，則就未成年子女之基本生活開銷，原告亦有共同分
    攤之義務，尚難推認原告因被告將系爭房地作為營業場所使
    用而受有損害，核與前揭民法第179條規定不當得利之要件
    不合。
　㈣原告請求被告應返還其代墊之房屋稅2萬5,112元，應有理由
    ：
　　系爭房地係由兩造於99年7月6日共同買受，並於99年7月19
    日登記為兩造共有，應有部分各1/2，為兩造所不爭執，而
    門牌號碼為屏東縣○○市○○里○○○街00號房屋之房屋稅，自100
    年至108年之稅金共計5萬224元，有原告提出100年至108年
    屏東縣政府財稅局房屋稅繳納證明書在卷可按(見本院卷第4
    5至61頁)，其中納稅義務人均載明「甲○○等2人」，可見被
    告既為該房屋之共有人，同時為納稅義務人，且被告目前仍
    繼續、居住使用系爭房地，應有負擔房屋稅之義務，又上開
    房屋稅5萬224元已由原告全數繳納，業據原告提出其名下白
    河郵局帳戶存摺內頁為證(見本院卷第163至170頁)，並為被
    告所不爭執，是原告就房屋稅部分請求被告返還代墊之部分
    共計2萬5,112(50,224*1/2=25,112)，核屬有理由。
五、末按給付無確定期限者，債務人於債權人得請求給付時，經
    其催告而未為給付，自受催告時起，負遲延責任。其經債權
    人起訴而送達訴狀，與催告有同一之效力；又遲延之債務，
    已支付金錢為標的者，債權人得請求依法定利率計算之遲延
    利息；應付利息之債務，其利率未經約定，亦無法律可據者
    ，週年利率為5%，民法第229條第2項、第233條第1項前段、
    第203條分別定有明文。查本件係屬不當得利案件，其給付
    無確定其縣，原告起訴狀於111年7月30日送達被告，有送達
    回證在卷可憑(見本院卷第87頁)，已生催告給付之效力，依
    前開規定，被告應負遲延責任，是原告請求自起訴狀繕本送
    達翌日即111年7月31日起至清償日止，按法定利率即週年利
    率5%計算之利息，亦屬有據。
六、綜上所述，原告依民法第179條規定請求被告返還代墊之房
    屋稅2萬5,112元，及自111年7月31日起至清償日止按週年利
    率5%計算之利息，為有理由，應予准許，逾此範圍之請求，
    為無理由，應予駁回。
七、本件原告勝訴部分，因所命被告給付之金額未逾50萬元，爰
    依民事訴訟法第389條第1項第5款規定，依職權宣告假執行
    ，並依職權酌定相當之擔保金額，宣告被告得供擔保免為假
    執行。　
八、本件事證已臻明確，兩造其餘攻擊防禦方法及所提證據，核
    與判決結果不生影響，爰不逐一論述，併此敘明。
九、訴訟費用負擔之依據：民事訴訟法第79條。
中　　華　　民　　國　　111 　年　　12　　月　 　7　　日
                  民事第一庭  法　官　李育任
正本係照原本作成。
如對判決上訴，須於判決送達後20日內向本院提出上訴狀，其未
表明上訴理由者，應於提出上訴後20日內向本院補提理由書狀（
均須按他造當事人之人數附繕本）。
如委任律師提起上訴者，應一併繳納上訴審裁判費。
中　　華　　民　　國　　111 　年　　12　　月　　7 　　日
                              書記官  張文玲